【裁判字號】    94,上訴,1309
【裁判日期】    950822
【裁判案由】    偽造文書等
【裁判全文】
臺灣高等法院臺中分院刑事判決        94年度上訴字第1309號
上  訴  人  臺灣臺中地方法院檢察署檢察官
上  訴  人
即  被  告  蔡聿玲（即丁○○）
選任辯護人  張繼準律師
            張績寶律師
上列上訴人因被告偽造文書等案件，不服臺灣臺中地方法院93年
度訴字第1034號中華民國94年3月30日第一審判決(起訴案號：臺
灣臺中地方法院檢察署91年度偵字第19223號、92年度偵字第164
7號），提起上訴，本院判決如下：
    主  文
上訴駁回。
    犯罪事實
一、蔡聿玲（原名丁○○，民國94年3月28日更名)前無不法犯罪
    前科紀錄，素行尚佳，其原擔任國泰人壽保險股份有限公司
    （下稱國泰人壽公司)之業務員，於90年5月初，受客戶乙○○之委託代辦其向國泰人壽公司所投保長期看護終身保險契
    約之減額繳清與平安保險附約終止手續，因一時疏忽，僅為
    乙○○代辦平安保險附約終止之手續。至91年 4月間，乙○○發現帳戶內仍遭國泰人壽公司扣繳91年度之保險費新台幣
    （下同）7247元，乃向蔡聿玲質問，並要求蔡聿玲需將其遭
    扣繳之保費返還。蔡聿玲為掩飾其業務上之疏失，且不願擔
    負此款項之損失，竟意圖為自己不法所有，於91年5月2日，
    在臺中市○○路 239號國泰人壽公司大樓內，未得乙○○之
    同意，冒用乙○○之名義，偽造乙○○之署押於同屬私文書
    之保單貸款借據及借款金匯撥聲明書上，並持向國泰人壽公
    司辦理保單貸款，使國泰人壽公司陷於錯誤而將款項6000元
    ，連同國泰人壽公司原即應給付予乙○○之保單紅利1248元
    ，均匯入乙○○設於郵局之帳戶內，足生損害於國泰人壽公
    司及乙○○，蔡聿玲並據以向乙○○訛稱該筆款項即係國泰
    人壽公司所返還之前開遭扣繳之該年度保費。嗣乙○○發現
    其保單內有貸款6000元之批註，經詢問國泰人壽公司人員，
    始悉上情。
二、案經被害人乙○○訴請臺灣臺中地方法院檢察署檢察官偵查
    起訴。
    理  由
壹、有罪部分：
一、訊據被告蔡聿玲固坦承有於90年 5月間，受告訴人乙○○之
    託付，代辦其保險契約之減額繳清及附約終止手續，其僅為
    告訴人乙○○辦妥附約終止之申請，另於91年5月2日，在臺
    中市○○路 239號國泰人壽公司大樓內，有以乙○○之名義
    ，在保單貸款借據及借款金匯撥聲明書上簽立告訴人乙○○
    之署名，辦理保單貸款，向國泰人壽公司貸借6000元等情不
    諱，惟矢口否認有何偽造文書或詐欺之犯行，辯稱：因乙○○委託辦理減額繳清保險，須於應繳保費之月份才得辦理，
    而乙○○應繳保費之月份係 1月份，故伊乃告知乙○○如要
    辦理，應於翌年 1月份再告知伊，並將保單交予伊辦理手續
    ，91年 1月間，乙○○未再告知伊要辦理減額繳清保險，亦
    未將保單交給伊，致伊無法代乙○○辦理上開手續。嗣於91
    年 4月間，乙○○發現91年度的保費又遭扣繳，故要求伊幫
    忙能否退還保費，因保費已經扣繳，無法退還，伊乃建議可
    辦理保單貸款6000元，再加上保單紅利1248元，共可取回72
    48元，與所扣繳的保費相當，等至92年 1月，再辦理減額繳
    清保險，國泰公司得以保單價值準備金加上保單紅利，扣除
    借款本息後，可以不用返還保單貸款6000元，且又有減額繳
    清保險的保障，對其最有利，乙○○同意以此方式辦理，並
    提供其所有彰化縣永靖郵局之存摺封面影本給伊，而因乙○○在新竹上班，無暇辦理，乃要求伊代為辦理及代為簽名，
    故伊才在乙○○的保單貸款借據及紅利申請書上書立乙○○
    之姓名，伊並無偽造文書云云。惟查：
  (一)被告確有偽造告訴人乙○○的保單貸款借據等情，業據證人
    即告訴人乙○○於原審結證稱：伊於90年 4月，有問被告可
    否辦理保險契約之減額繳清及終止附約的手續，被告告訴伊
    ，減額繳清已超過該年度的繳費期間，但是可以先辦理附約
    終止，等到90年12月的時候再跟伊聯絡，她會拿減額繳清的
    申請書給伊填，再幫伊辦理。90年12月份時，伊與被告在台
    中市○○路的麥當勞見面，那時她有帶減額繳清的申請書讓
    伊填寫，之後伊認為被告已經幫伊辦好手續，直至91年4 月
    間，伊發現帳戶內仍遭國泰人壽公司扣繳當年度之保險費72
    47元，乃立刻打電話詢問被告，被告說要伊明年度再辦理，
    但伊不想這樣做，嗣於91年7月2日，才發現被告竟拿伊的保
    單冒貸6000元。保單借款借據及借款金匯撥申請書上乙○○
    的簽名，均非伊所為。伊沒有授權被告代辦保單貸款，因伊
    之保單一直都放在被告處，直到91年7月2日前幾天，從被告
    那理拿回保單時，發現保單後面有91年5月3日貸款6000元的
    戳記，才發現遭冒貸，伊公司於每個月的20日，就會發上半
    個月的薪資，伊不需要貸款，而且此種保單貸款利息很高，
    伊不會用這個貸款。伊知道伊所有之郵局帳戶有於91年5月3
    日匯入7248元，但伊不知道這筆錢是拿伊的保單去貸款的，
    被告當時要伊提供郵局之帳戶給她，伊以為被告要還伊被扣
    繳的保費等語理(原審卷(一)第94至100頁），並據告訴人乙○○提出帳戶存摺、國泰長期看護終身壽險要保書、人壽保險
    單（均影本）及國泰人壽公司91年10月15日國壽字第911002
    12號函覆之保單借款借據與借款金匯撥聲明書影本等件在卷
    可稽（見偵字第19223號卷第9、11、14至16、22頁）。
  (二)證人即國泰人壽公司中西展業處襄理張成權與被告於國泰人
    壽公司任職時之主管戊○○亦於原審證稱：公司在招訓業務
    員時，均有三令五申，命業務員不得代保戶於保單貸款申請
    書上簽名。而國泰人壽公司保單借款之利率遠較一般實務借
    款為高，要保人若非急用，甚少辦理保單借款等語明確（見
    原審卷(一)第92、93、126頁)，故業務員於保戶有不得已之急
    迫情形而需代保戶於保單貸款申請書上簽名，逕行辦理保單
    借款手續，毋寧係屬少數例外之情形，告訴人乙○○既於原
    審陳稱根本無以國泰人壽公司保單借款之急用情形（見原審
    卷(一)第96頁），衡情自無負擔較高的利息，而委託被告以保
    單辦理借款之必要。況告訴人乙○○縱在新竹上班，然其住
    所設於台中市○區○○○路458號(見原審卷(一)第36、94頁）
    ，告訴人乙○○若有以保單貸款之必要，被告自可事先聯絡
    告訴人乙○○，再約定地點見面，由告訴人乙○○在保單借
    款借據上簽名，參酌告訴人乙○○於90年 4月及同年12月間
    ，亦曾與被告相約在台中市○○路的麥當勞見面，談論有關
    本件的保險事宜（詳如前述），足見被告與告訴人乙○○聯
    絡管道暢通，告訴人乙○○應無如被告所辯，因其在新竹上
    班無暇辦理之情形，是被告所辯顯係事後卸責之詞，不足採
    信。
  (三)被告之選任辯護人雖為被告辯稱：刑法偽造文書罪，以足生
    損害於公眾或他人為成立要件。被告為告訴人乙○○辦理保
    單借款6000元，連同國泰人壽公司應給付予告訴人乙○○之
    紅利1248元，適能填補告訴人乙○○為國泰人壽公司所扣繳
    之91年度保費7247元，且至92年再辦理減額繳清手續，告訴
    人乙○○即無須返還該借款6000元，如此處理對告訴人乙○○並不致造成損害，且告訴人乙○○因保險契約延遲一年始
    辦理減額繳清，對告訴人乙○○更有保障，被告所為自不符
    偽造文書罪之要件等語。然按所謂「減額繳清保險」，係指
    要保人繳足保險費累積達有保單價值準備金時，要保人得以
    當時保單價值準備金的數額作為一次繳清的躉繳保險費，向
    保險公司申請改保同類保險的減額繳清保險。要保人變更為
    減額繳清保險後，不必再繳保險費，保險契約繼續有效，其
    給付條件與原契約同，但保險單上所記載之保險金額改以減
    額繳清保險金額為準。要保人選擇改為減額繳清保險當時，
    倘有保單紅利、保單借款或欠繳、墊繳保險費之情形，保險
    公司將以保單價值準備金加上保險公司應給付的保單紅利扣
    除欠繳保險費或借款本息或墊繳保險費本息後的淨額辦理，
    有國泰安家長期看護終身壽險之保險約款存卷可參（見偵字
    第19223號卷第57頁)，是要保人辦理減額繳清保險時，倘有
    保單借款，該款項於辦理減額繳清保險後固無須返還，但保
    險契約之保險金額於扣減借款本息計算後當有所減少，對要
    保人自將肇致損害，且本件依證人戊○○之核算，告訴人乙○○因被告偽以其名義向國泰人壽公司為保單借款6000元，
    其辦理減額繳清保險後之保險金額，將從6萬3540元減至4萬
    4976元（見原審卷(一)第121頁)，對告訴人乙○○焉謂並未造
    成損害？足見被告選任辯護人為被告所為此部分辯詞，亦無
    可採。前揭保險契約之保單借款借據與借款金匯撥聲明書，
    顯屬被告所偽造，且已生損害於告訴人乙○○甚明。
  (四)又國泰人壽保險公司94年9月29日國壽字第94090380號函雖
    謂：「．．．二、依本公司保全變更作業規定，辦理繳清保
    險限應繳當月或其一月之有效契約件，始予受理」等語（見
    本院卷第67頁），然告訴人乙○○確未委託被告代辦保單貸
    款等情，已詳如前述，是此函文亦不足作為有利於被告之證
    據，併此敘明。被告所辯無非飾責之語，不足採認，本件事
    證至臻明確，被告之犯行應堪認定。
二、被告為掩飾其疏未即時為告訴人乙○○辦理減額繳清保險手
    續之過失，且不願擔負告訴人乙○○因之遭扣繳保險費之損
    失，竟未得告訴人乙○○之同意，冒用告訴人乙○○之名義
    ，偽造告訴人乙○○之署押於保單貸款借據及借款金匯撥聲
    明書之私文書上，並持向國泰人壽公司辦理保單貸款，使國
    泰人壽公司陷於錯誤而將款項6000元匯入告訴人乙○○之帳
    戶內，足生損害於國泰人壽公司及告訴人乙○○，核被告所
    為係犯刑法第216條、第210條之行使偽造私文書罪及同法第
    339條第1項之詐欺取財罪。被告偽造署押於上開私文書之行
    為，係其偽造告訴人乙○○上開名義私文書之部分行為，已
    為偽造私文書之行為所吸收；被告偽造上開私文書之低度行
    為為其行使之高度行為所吸收，均不另論罪。另被告雖同時
    偽造保單貸款借據及借款金匯撥聲明書兩份私文書，惟係於
    緊密之時地，為達以保單借款之同一目的，本於單一犯意接
    續進行，其侵害之法益復屬相同，為接續犯之單純一罪，應
    只論以一行使偽造私文書罪。被告所犯上開行使偽造私文書
    與詐欺取財罪兩罪間，有方法、結果之牽連犯關係，應依修
    正前刑法第55條規定，從一重之行使偽造私文書罪處斷。
三、不另為無罪諭知部分：
  (一)起訴及公訴檢察官於原審追加起訴意旨另謂：被告先後以告
    訴人廖淑鈴之保單號碼0000000000號、0000000000號、0000
    000000號、0000000000號、0000000000號、000000000號、0
    000000000號等7張保單，偽造告訴人廖淑鈴簽名之保單貸款
    借據，向國泰人壽公司申辦貸款。又連續擅自以告訴人廖淑
    鈴之名義簽下要保書，投保保單號碼0000000000號、000000
    0000號、0000000000號、0000000000號、00000000000號、0
    000000000號、 0000000000號、0000000000號、0000000000
    號及0000000000號等10份保險契約，致告訴人廖淑鈴遭扣繳
    保險費，因認被告此部分所為亦涉犯刑法之行使偽造私文書
    與詐欺罪嫌云云（見原審卷(一)第3、4頁之起訴書，卷(二)第27
    、28頁之補充告訴理由書及第 84、132頁筆錄。檢察官起訴
    書原記載被告亦持告訴人廖淑鈴名義之0000000000號保單，
    偽造告訴人廖淑鈴簽名冒貸款項，惟於其後所提出之補充告
    訴理由書已將此保單列為偽造之保險契約）。
  (二)按犯罪事實應依證據認定之，無證據不得認定犯罪事實；又
    不能證明被告犯罪者，應諭知無罪之判決，刑事訴訟法第15
    4條第2項、第301條第1項前段分別定有明文。而刑事訴訟法
    上所謂認定犯罪事實之證據，係指足以認定被告確有犯罪行
    為之積極證據而言，該項證據自須適合於被告犯罪事實之認
    定，始得採為斷罪資料，最高法院29年上字第3105號著有判
    例可參。另告訴人之告訴，係以使被告受刑事訴追為目的，
    是其陳述是否與事實相符，仍應調查其他證據以資審認，亦
    有最高法院52年台上字第1300號判例足資參照。公訴人認被
    告丁○○此部分亦涉有行使偽造私文書及詐欺罪嫌，無非係
    以告訴人廖淑鈴之指訴、證人即告訴人廖淑鈴同居人何壹致
    之證述與國泰人壽公司人身保險要保書、保單借款借據等件
    資為論據。訊據被告固坦承有以告訴人廖淑鈴之保單向國泰
    人壽公司辦理保單貸款，向國泰人壽公司貸借款項，且有以
    告訴人廖淑鈴名義簽立保險契約之情事，惟堅詞否認有何偽
    造文書或詐欺之犯行，辯稱：告訴人廖淑鈴因週轉需要，多
    次口頭請託，委由伊持保單向國泰人壽公司借款，且伊亦有
    經廖淑鈴之授權，代廖淑鈴簽立保險契約。另伊代廖淑鈴向
    國泰人壽公司所借得之款項，嗣後均直接匯入廖淑鈴所提供
    中興商業銀行北屯分行之帳戶，伊並無不法利得，亦難認有
    偽造文書及詐欺之動機。另關於要保書部分，廖淑鈴所投保
    之保險中，固有幾份要保書係伊代廖淑鈴簽名，但均係受廖
    淑鈴之授權同意，一時權宜，貪圖方便之措施，與所謂偽造
    犯行並不該當等語。
  (三)上開有關偽以告訴人丙○○之名義，偽以保單貸款之部分：
  1.公訴人雖稱：上開保單號碼0000000000號等7張保單、計20
    張保單借款借據（詳見原審卷(二)第29至48頁），均係被告偽
    以告訴人丙○○之名義，向國泰人壽公司貸借款項云云，然
    告訴人丙○○於於91年10月24日警詢僅指稱：伊於91年10月
    2 日，拿保單要去國泰人壽公司北區營業處辦理貸款時，才
    知被告已於91年9月26日，以伊之0000000000號、000000000
    0號及 0000000000號保單，偽造伊簽名之保單貸款借據，向
    國泰人壽公司貸款1萬9499元云云(見偵字第1647號卷第18頁
    反面、第20頁反面、第21頁)，而證人何壹致於91年12月8日
    警詢則改稱：保單號碼0000000000號、0000000000號、0000
    000000號、0000000000號、0000000000號、0000000000號、
    0000000000號、0000000000號、0000000000號、0000000000
    號、0000000000號、0000000000號、0000000000號、000000
    0000號、0000000000號、0000000000號、0000000000號、00
    00000000號、0000000000號、0000000000號等20張保單，均
    係由被告持向國泰人壽公司偽簽姓名冒貸款項云云（見偵字
    第1647號卷第7頁反面)，至原審準備程序時，命證人何壹致
    與檢察官核對，其又改稱僅保單號碼0000000000號、000000
    0000號、0000000000號、0000000000號、0000000000號、00
    00000000號、0000000000號等保單借款借據，始為被告所偽
    造云云（見原審卷(二)第29至48、85、86頁），渠等兩人指述
    前後不一，已見其瑕疵。
  2.再被告代告訴人廖淑鈴辦理保單借款手續所借得之款項，均
    全數匯入告訴人廖淑鈴設於中興商業銀行北屯分行帳戶內，
    有告訴人廖淑鈴上開帳戶之存摺影本可憑（見偵字第1647號
    卷第46至69頁），至起訴書所載上開3張保單所貸得之1萬94
    99元(即借款9000元、6000元、6000元，再扣除利息193元、
    625元、683元)，則於91年9月26日匯入上開帳戶，亦有國泰
    人壽公司保全給付收據、告訴人丙○○上開帳戶存摺及匯款
    給付明細表在卷可參（見偵字第1647號卷第38、68頁，原審
    卷(一)第130頁)，並為證人何壹致於偵查中所不否認（見偵字
    第1647號卷第210頁)，則被告代告訴人廖淑鈴以保單借貸之
    款項，既全數匯入告訴人廖淑鈴帳戶內由其領取使用，亦難
    認被告有何動機需未經告訴人廖淑鈴之同意，偽以告訴人廖
    淑鈴名義書立保單借款借據貸借款項。
  3.又證人何壹致固於偵查及原審均指稱：該匯入丙○○帳戶內
    之款項，被告均自稱係私人借貸予伊等使用，伊等均不知實
    係以丙○○之保單所貸得云云(見偵字第1647號卷第210頁、
    原審卷(一)第175頁及卷(二)第106頁），然此節非惟經被告否認
    在案，且證人何壹致既稱保單借款之款項均係由被告以私人
    借貸名義匯入告訴人廖淑鈴之帳戶內，則於本件偵審期間，
    何以均未見告訴人廖淑鈴提出就此等借款清償被告之實據，
    ，衡此亦與私人借貸常情不符。況告訴人廖淑鈴嗣於原審訊
    問時或稱：前開以3張保單所借得之1萬9499元，均未匯入伊
    帳戶內云云（見原審卷(一)第103頁）；或稱：前開以3張保單
    所借得之 1萬9499元，固有匯入伊帳戶內，但被告又以其他
    方式借走了云云（見原審卷(一)第174頁)，就各該保單借款之
    來源及去向，先後所述亦見歧異，是本院殊難以告訴人廖淑
    鈴與證人何壹致前揭顯見瑕疵而與客觀事實不符之指述，遽
    斷被告涉有此部分偽造文書與詐欺之犯行。
  (四)另關於告訴人廖淑鈴指稱被告偽以其名義簽立保險契約，以
    致其遭扣繳保險費部分。
  1.證人何壹致先於警詢及偵查中均指稱：被告偽為簽約者，僅
    有保單號碼0000000000號、0000000000號、0000000000號及
    0000000000號等4份保險契約(見偵字第1647號卷第10頁），
    並經檢察官據以對被告提起公訴；惟其於原審訊問時又改稱
    保單號碼0000000000號、0000000000號、0000000000號、00
    00000000號、0000000000號、0000000000號、0000000000號
    、0000000000號、0000000000號及0000000000號等10份保險
    契約，均係被告未經告訴人廖淑鈴授權代為簽訂云云（見原
    審卷(二)第75、76頁），其指述前後迥異，莫衷一是，已難遽
    予採信。
  2.另就起訴書所指，被告先後於89年8月30日、90年2月26日、
    90年4月29日及90年5月24日，所偽造之保單號碼0000000000
    號、0000000000號、0000000000號與0000000000號等 4份保
    險契約部分，固據被告自承各該保險契約確係其代為書立等
    語（見原審卷(二)第12至14頁之陳報狀），告訴人廖淑鈴亦提
    出信用卡消費往來明細表，證明其確有因之而遭國泰人壽公
    司收取保險費（見偵字第1647號卷第70至75頁）。惟查，被
    告已另提出聲明書，證明起訴書所指保單號碼0000000000號
    、0000000000號、0000000000號與0000000000號等 4份保險
    契約確係告訴人廖淑鈴委託被告辦理，並授權被告代為簽署
    丙○○之姓名（見原審卷(一)第73頁，本院卷證物袋內，徵諸
    卷內保險契約，聲明書所載89年 8月30日、90年2月2日、90
    年4月29日、90年5月24日投保者，分係保單號碼0000000000
    號、0000000000號、0000000000號與0000000000號，其中90
    年2月2日應係要保日，見原審卷(一)第147頁)，而告訴人廖淑
    鈴亦於原審訊問時坦承前揭聲明書上「廖淑鈴」之簽名，確
    係其本人所書立無訛（見原審卷(二)第9頁)，本件此部分既有
    授權之情事，自難認被告有何偽造文書之犯行，至告訴人廖
    淑鈴雖質疑保險公司有空白委託書的固定格式，被告為何捨
    而不用，足見應係其先簽名後，再由被告移花接木剪裁而成
    ，並填載聲明書之內容云云，惟告訴人並非無社會經驗的人
    ，豈可能毫無緣由，即自行在空白紙張上填寫姓名，並交由
    被告收執，致遭被告移花接木，告訴人丙○○此部分之指訴
    核與社會一般簽署文件之交易常情未合，並無可採。再衡諸
    本件俟告訴人廖淑鈴於91年11月間，提出被告涉嫌偽造保險
    契約犯行之告訴時，上開保險契約均已成立達1年至2年之久
    ，倘各該保險契約確係被告所偽訂者，則何以告訴人廖淑鈴
    於期間內均持續繳交保險費，卻未曾向國泰人壽公司質疑各
    該契約之效力，衡此亦與常情未合。雖告訴人丙○○另稱：
    伊收到信用卡簽帳單時，只有小額的金額是伊消費的，其他
    是繳納保險費，伊即詢問被告，被告說那是伊舊的保單未繳
    款之保費云云（見本院卷第224頁反面)。然查，告訴人以信
    用卡繳納保險費之金額，分別於 89年9月1日繳納6萬3923元
    、90年2月9日繳納4254元、90年2月15日繳納1萬1962元、90
    年3月1日繳納1萬4718元、90年5月2日繳納5萬9391元、90年
    5月30日繳納3萬1102元，此有消費明細表在卷可參（見偵字
    第1647號卷第70至73頁），金額非少，若確係為繳納舊保險
    契約的保費，告訴人丙○○豈可能未追究原先繳納之舊保險
    費，究遭被告挪用至何處，故告訴人丙○○此部分之指訴，
    亦與常情相悖，不足採信。又倘被告係為免遭告訴人廖淑鈴
    察覺，而於偽立保險契約後，代告訴人廖淑鈴繳交保險費，
    則以被告所取得之利益僅為各該保險契約之佣金，而佣金通
    常僅以要保人所繳交之保險費成數核算，則被告擅以告訴人
    廖淑鈴名義簽立保險契約，其此舉所負應代繳保險費之負擔
    將遠逾於其所能獲取之佣金利益，依常理而言，被告更不致
    為此損人而不利己之舉動，是告訴人廖淑鈴此部分所指被告
    偽以其名義簽署保險契約云云，亦無可採。
  3.至告訴人廖淑鈴另指陳保單號碼0000000000號，係被告佯稱
    欲辦理國泰人壽公司之聯名信用卡，持要保書偽為信用卡申
    辦資料，詐欺告訴人廖淑鈴所簽立；另被告利用告訴人廖淑
    鈴填載0000000000號、0000000000號及0000000000號保單時
    ，同時夾帶0000000000號、0000000000號及0000000000號保
    單，供告訴人廖淑鈴簽名，致告訴人廖淑鈴陷於錯誤，於不
    知情之情況下，亦一併填載上開3份保單(即0000000000號、
    0000000000號及0000000000號），事後始知被告亦以告訴人
    廖淑鈴之名義投保上開 3份保單云云。查，要保書與信用卡
    申辦書之外觀、格式並不相同，告訴人廖淑鈴非目不識丁，
    豈可能受被告之詐騙而同時簽立信用卡申請書及要保書，又
    0000000000號、0000000000號及0000000000號等 3份保單，
    係分別於87年1月22日、87年2月2日及87年3月23日投保，而
    0000000000號、0000000000號及0000000000號等 3份保單，
    則係於87年3月5日、87年4月24日及87年5月2日投保（見原
    審卷(一)第207至209、219至220、247至249、259至260、264
    至266、275至277頁），被告又如何利用告訴人廖淑鈴填載
    時，同時夾帶另外 3份保單，此與告訴人廖淑鈴所稱係受詐
    欺而簽訂之情狀不符。因此 4份保單並未在檢察官起訴或追
    加起訴之範圍，而本院審理之結果，亦無從認定被告涉有偽
    造此4份保單之犯行，本院無從併予審究，併此敘明。
  (五)告訴人丙○○雖於本院審理時，另提出被告所簽具之協議書
    及證人張成權所書立之報告書（見本院卷第156至158頁），
    以證明被告確有偽造告訴人丙○○之簽名，冒告訴人丙○○
    之名義與國泰人壽公司簽訂新的保險契約及冒貸款項。然查
    ：
  1.上開協議書係被告於91年10月18日，遭何壹致以強迫的手段
    ，要脅其簽立等語，業據被告於警詢供明在卷（見偵字第16
    47號卷第14頁反面），況觀之上開協議書所載「本人丁○○
    在國泰人壽保險公司任職期間，招攬丙○○小姐投保保險金
    額有所侵占，本人今日有所誠意要來對丙○○誠意解決所有
    之金額與賠償．．．」等情，被告亦僅承認有侵占告訴人丙○○所投保之保險金額，並未自白有偽簽告訴人丙○○之姓
    名。
  2.而張成權所書立之報告書，旨在說明：(1)因告訴人丙○○強
    烈質疑有 6筆保費、合計18萬5350元，其並無投保，故由國
    泰人壽公司退還保費；(2)另告訴人廖淑鈴計有24筆貸款款項
    （匯款代碼82797)確實由公司轉匯入，告訴人廖淑鈴表示非
    其本人貸款，致使與經手人有所糾紛等情，亦未提及被告有
    自白偽造文書之犯行。故上開協議書及報告書亦不足作為不
    利於被告之證據。
  3.至被告雖違背公司之規定（即保險契約之貸款申請書，應由
    保戶親自簽名，不得由業務員代客戶簽名，詳見上開張成權
    及戊○○之證詞），代告訴人廖淑鈴於貸款申請書上簽名，
    然以告訴人廖淑鈴貸款次數之頻繁，為貪圖方便，而委託被
    告代為簽名辦理貸款，亦與常情無違，本件既查無其他積極
    證據足以證明被告有冒貸之犯行，自不能單憑被告曾代告訴
    人廖淑鈴簽名，即遽認其有偽造文書之行為。
  (六)被告被訴對告訴人廖淑鈴亦涉犯刑法行使偽造私文書與詐欺
    罪嫌部分，因告訴人廖淑鈴及證人何壹致之指述前後相違，
    且核與常情不符，並無可採，被告此部分犯行能否率爾論斷
    ，即非毫無疑問。本院復查無其他積極證據足供證明被告確
    有公訴人所指訴之此部分犯行，則被告關於此部分被訴之犯
    行即屬不能證明，因公訴人既認被告此部分對告訴人廖淑鈴
    涉嫌偽造文書與詐欺犯行，與前開經論罪科刑部分，有裁判
    上一罪之連續犯關係，故不另為無罪之諭知。
貳、無罪部分：
一、起訴及公訴檢察官於原審論告意旨復謂：被告將告訴人廖淑
    鈴之同居人何壹致所交付，欲繳納保險費之付款人均為中興
    商業銀行北屯分行，支票號碼分別為CSB0000000號、CSB000
    0000號、CSB0000000號，面額各為2萬8450元、2萬3042元及
    2萬5105元之支票3張私自挪用，未繳交予國泰人壽公司，認
    被告此部分所為另涉犯刑法第336條第2項之業務侵占罪嫌云
    云。
二、按犯罪事實應依證據認定之，無證據不得認定犯罪事實；又
    不能證明被告犯罪者，應諭知無罪之判決，刑事訴訟法第15
    4條第2項、第301條第1項前段分別定有明文。而刑事訴訟法
    上所謂認定犯罪事實之證據，係指足以認定被告確有犯罪行
    為之積極證據而言，該項證據自須適合於被告犯罪事實之認
    定，始得採為斷罪資料，最高法院29年上字第3105號判例可
    資參照。公訴人認被告涉有此部分業務侵占之罪嫌，無非係
    以證人何壹致之指證與支票、支票存根、退票理由書影本等
    件資為論據。訊據被告固坦承確有收取證人何壹致所簽發之
    上開支票等情，惟堅決否認有何業務侵占之犯行，辯稱：上
    開 2萬5105元的支票，是伊先幫何壹致墊付保險費，由何壹
    致開立91年10月20日的支票償還予伊。另外 2萬8450元這張
    支票，是何壹致、廖淑鈴為償還伊之借款，而交付的，伊曾
    於91年8月27日、同年9月16日借款1萬元、1萬8000元予何壹
    致與廖淑鈴，另加上450元的利息，所以何壹致開立2萬8450
    元的支票給伊。再 2萬3042元的這張支票，也是何壹致投保
    ，由伊先墊保費，該件保險之保費總共是 3萬4542元，伊先
    代墊現金，何壹致先償還伊1萬1500元，其餘的 2萬3042元，
    再由何壹致開廖淑鈴的支票還伊。這些票既是何壹致用以償
    還伊之借款或墊款所交付的，伊當可自行決定如何運用。且
    該等支票經伊提示後，均由銀行以存款不足退票，更難認伊
    有何侵占何壹致款項之犯行等語。
三、經查：
  (一)被告辯稱上開面額2萬5105元、2萬3042元之支票，係何壹致
    簽發用以支付其所代墊之保險費等情，業據被告提出國泰人
    壽公司預收第一次保險費相當額送金單影本附卷為憑（見原
    審卷(一)第77、79頁），觀諸該送金單上保險費用，適與支票
    面額之總數或尾數相符，且證人何壹致亦於原審結證稱：面
    額 2萬5105元係為繳交保單號碼0000000000號長期看護終身
    壽險保險費所開立，另被告所提出上開送金單所示 2份保單
    ，確均係被告先以現金代伊墊付保險費，之後再拿收據向伊
    收錢等語綦詳（見原審卷(一)第109、卷(二)第113頁）。再依證
    人何壹致所投保保單號碼0000000000號長期看護終身壽險要
    保書之簽立日期（見原審卷(一)第316頁）與上開2萬5105元送
    金單上之收款日期，均為91年 4月22日，而該繳付保險費之
    支票發票日為91年10月20日（見原審卷(一)第78頁），則該保
    險費顯為被告先行墊付，經半年後始由證人何壹致開立支票
    償還被告，足徵被告此部分辯詞尚非全然無據。至證人戊○○於原審雖曾證稱：伊能確認 2萬3042元之該張支票，何壹
    致當時有提出 2張保單，經過核算後與他要繳的保險費剛好
    吻合等語（見原審卷(一)第127頁)，然經本院調閱有關何壹致
    、林昇輝之保險契約，並無2張保單之保險費合計確為2萬30
    42元之情形，此有國泰人壽保險公司95年6月20日國壽字第9
    5060355號函附卷可參(見本院卷第190、191頁），足見戊○○此部分之證詞，顯與事實不符，不足作為不利於被告之證
    據（戊○○嗣於本院準備程序時，亦稱：當時伊並未講這句
    話等語，見本院卷第176頁反面)。
  (二)再查，告訴人廖淑鈴與證人何壹致分別於91年 8月27日及同
    年 9月16日，向被告借款1萬元及1萬8000元，之後加計利息
    450元，簽立發票日為91年10月20日，面額2萬8450元之支票
    交予被告等情，亦經被告提出告訴人廖淑鈴所書立借據在卷
    可稽（見原審卷(一)第74頁，本院卷證物袋），告訴人廖淑鈴
    雖否認該借據上借款人「廖淑鈴」為其本人簽署，惟上開借
    據上之署名，核與前揭告訴人廖淑鈴坦認為其親簽之聲明書
   （見原審卷(一)第73頁)上要保人「廖淑鈴」之署押，兩者筆勢
    、勾稽、轉折等特徵均屬相同，應屬同一人所為，告訴人廖
    淑鈴與證人何壹致既向被告為上述借款，其後加計利息簽發
    支票償付予被告，由被告收取後自行運用，自難認被告所為
    該當刑法業務侵占罪之構成要件。本院綜合全卷證據資料，
    對於起訴及公訴人補充論告意旨所指被告業務侵占之犯行，
    客觀上既尚未達於通常一般人均不致有所懷疑，而得確信其
    犯罪事實之程度，自應作有利於被告之認定。此外，復查無
    其他積極證據足證被告有何業務侵占之犯行，此部分既不能
    證明被告犯罪，且與前開被告經論罪科刑之詐欺、偽造文書
    犯行亦無刑法上同一案件之關係，則揆諸首揭說明意旨，本
    院自應就此部分另對被告為無罪判決之諭知。
參、原審以被告就偽造告訴人乙○○之保單貸款借據及借款金匯
    撥聲明書之部分，罪證明確，適用刑法第216條、第210條、
    第339條第1項，修正前刑法第55條、第41條第1項前段之規
    定，予以論罪，並審酌被告前無不法犯罪前科紀錄，素行尚
    佳，有臺灣高等法院被告全國前案紀錄表可查，但其身為保
    險業務員，應本於誠信，忠實處理保戶之委辦事項，詎其不
    思此圖，先於處理客戶事務時有所疏失，嗣為掩飾其過錯，
    且不願擔負告訴人乙○○遭扣繳保險費之損失，竟妄為本件
    犯行，其犯罪所生危害非輕，並衡酌被告犯罪之手段、不法
    詐得之金額不多，惟其犯後飾詞掩飾，未能與告訴人乙○○
    商談彌補其損失，求得告訴人乙○○之諒解，犯罪後態度不
    佳等一切情狀，量處有期徒刑 5月，並諭知易科罰金之折算
    標準，復依刑法第 219條之規定沒收保單貸款借據及借款金
    匯撥聲明書上偽造之「乙○○」署名各 1枚，認事用法並無
    不當，量刑亦屬妥適，被告上訴意旨，猶執前詞指摘原判決
    不當，為無理由，應予駁回。另就檢察官起訴被告偽造告訴
    人廖淑鈴之名義，偽造保險契約、保單貸款借據，及侵占何
    壹致支票之部分，以查無積極證據足以證明被告涉有此部分
    之犯行，而分別說明不另為無罪之諭知，暨宣告無罪，認事
    用法核無不當，檢察官上訴意旨雖以：(一)告訴人廖淑鈴與何
    壹致前於警詢、偵查及原審時所述遭冒名投保之保單號碼有
    所未合，係因被告於案發前未將冒名所簽立的保單交付告訴
    人廖淑鈴，告訴人廖淑鈴自無從得知確實遭被告冒名簽訂幾
    份保險契約，嗣經原審調閱全部以告訴人廖淑鈴名義簽訂之
    保險契約，告訴人廖淑鈴始知悉遭冒名簽訂幾分保險契約；
    (二)被告雖提出聲明書，主張經告訴人授權代為簽訂保險契約
    ，然該聲明書除「廖淑鈴」之名字，為告訴人廖淑鈴所簽署
    外，其餘之內容均為被告所書寫，而如此重要的聲明書大小
    僅有8乘9公分，且無載明日期，而本案歷經近兩年的調查，
    被告均未提出該有利之證據，顯與常情有違，而上開聲明書
    公訴人於原審94年2月4日之準備程序期日（上訴書誤載為審
    理期日）即追加此部分偽造文書之犯行，原審卻未於判決理
    由中交待，亦有未合；(三)再者，保險契約之保險單於業務員
    送交要保人後，須由要保人簽收回條表示已收受此份保險契
    約，然以告訴人廖淑鈴名義所簽訂之保單號碼0000000000號
    等13份保單，經向國泰人壽公司查詢，均無保單簽收回條，
    被告從事保險業務多年，且升為區主任，對於此規定自難諉
    為不知，若非冒名偽造文書，何以不敢將保險單交給告訴人
    廖淑鈴；(四)又告訴人廖淑鈴在家樂福購物賣場從事小吃經營
    ，並非從事高風險職業之人，豈有簽訂20幾份保險契約，每
    月須繳納 6萬餘元，而致自身信用破產之理，且告訴人廖淑
    鈴投保之多份保險契約內容重覆，告訴人廖淑鈴焉有不繼續
    繳納已有保障之舊契約，而繳付新契約之保險費致舊保約停
    效之理；(五)公訴人於93年12月29日，以補充理由書所檢附之
    保單貸款借據，其上均非告訴人廖淑鈴親自簽名，證人戊○○亦證述保單貸款一定要要保人親自簽名，不可委託被告代
    簽，被告所提出之上開聲明書係其所偽造，不足採為告訴人
    廖淑鈴授權的依據；(六)被告所提出之國泰人壽公司保險送金
    單，係保險公司催告要保人繳費的通知，而非已收保費之收
    據。再依保險界慣例，通常要保人可簽發遠期 6個的支票繳
    納保費，故何壹致簽發91年10月20日、91年10月27日之支票
    以繳納保費，亦與常情相符。況證人戊○○亦證稱：被告並
    未代告訴人廖淑鈴繳納保費，事後伊有向告訴人廖淑鈴、何
    壹致催繳保費，被告係將何壹致所簽發的支票用以繳納他保
    戶的保費等語，從而原審認定何壹致簽發支票係為償還代墊
    的保費，即與事實不符。又被告辯稱面額 2萬8450元的支票
    ，係為償還告訴人廖淑鈴之前的借款，並提出借據為證，然
    該借據除廖淑鈴名字係告訴人廖淑鈴所親簽外，其餘內容均
    為被告所寫，且字條長寬只有5.5乘3公分，衡情如此重要之
    債權憑證，告訴人廖淑鈴焉有書立內容簡略、草率，甚且無
    簽署日期之借據之理等語，指摘原判決此部分不當。惟查：
  (一)何壹致於91年12月 8日警詢時，即指稱：因警方再次通知伊
    攜帶相關資料前來補訊筆錄，被告曾向廖淑鈴騙說要拿保單
    契約，更改繳款方式為月繳或季繳，結果共拿保單號碼0000
    000000號等20張保單，向國泰人壽公司冒貸等語（見偵字第
    1647號卷第7頁），足見何壹致及告訴人廖淑鈴於91年12月8
    日，何壹致前往製作警詢筆錄時，已就渠等投保之情形詳為
    查證，公訴人稱：因被告於案發前未將冒名所簽立的保單交
    付告訴人廖淑鈴，告訴人廖淑鈴自無從得知確實遭被告冒名
    簽訂幾份保險契約，致與何壹致所稱遭冒名簽訂之保險契約
    前後不一等語，即有未合。
  (二)按於第一審辯論終結前，得就與本案相牽連之犯罪，追加起
    訴。追加起訴，得於審判期日以言詞為之，刑事訴訟法第26
    5條定有明文。查，檢察官係於原審94年 2月4日行準備程序
    期日時，以言詞追加被告所提出之上開聲明書涉及偽造私文
    書，並未以書狀提出（依上開法條規定，僅於言詞辯論期日
    得以言詞追加起訴，其餘期日均須以書狀為之），此有原審
    該日之準備程序筆錄在卷可查（見原審卷(二)第73至88頁），
    嗣後於原審審理期日時，公訴人均未再論及此部分（見原審
    卷(二)第132頁)，依上開法條說明，公訴人此部分之追加起訴
    於法未合，原審未予審理，核無違誤。上訴意旨雖指摘上開
    聲明書應係被告所偽造，然被告係於何時、何地偽造該聲明
    書，公訴人均未舉證證明之，豈能因聲明書紙張之大小，即
    認定係被告所偽造，而該聲明書確屬真實，已詳如前述，公
    訴人此部分之指摘，亦無理由。
  (三)又縱查無保險單之簽收回條，及被告代告訴人廖淑鈴在保單
    借款借據上簽名，亦僅能證明被告所為有違公司之規定，而
    本案被告並無冒告訴人廖淑鈴之名義簽訂保險契約書及貸款
    之情形，已詳如前述，縱被告違背公司之規定，亦不能因此
    即認定被告即有冒名簽約之犯行。
  (四)而被告為告訴人廖淑鈴或林昇輝所投保之保險，為終身壽險
    、防癌終身險、儲蓄險、住院醫療險及養老保險（見外放證
    物袋告訴人廖淑鈴所整理之投保明細），並非高額之意外險
    ，故與告訴人廖淑鈴有無從事高風險之職業無涉，本案並無
    積極證據足以證明被告有冒名簽訂保險契約之行為，不能因
    告訴人廖淑鈴、林昇輝投保之保險高達20件，即推斷被告必
    以偽造之方式投保。
  (五)被告所提出之國泰人壽公司保險送金單，其上已載明收款日
    期91年4月22日17時40分、91年1月30日17時10分，且係以現
    金繳納保費（見原審卷(一)第77、79頁），且何壹致於原審亦
    自承：被告確有拿收據向伊收費等語在卷（見原審卷(二)第11
    3頁)，公訴人指摘上開保險送金單，係保險公司催告要保人
    繳費的通知，顯有誤會。又被告所提出之借據紙張，長寬雖
    只有5.5乘3公分，惟如上開聲明書部分之說明，在查無其他
    積極之證據足以證明確係被告所偽造，不能單憑紙張之大小
    即認定被告之罪行。
  (六)綜上，檢察官上訴同屬無理由，亦應駁回。
據上論結，應依刑事訴訟法第368條，判決如主文。
本案經檢察官甲○○到庭執行職務。
中    華    民    國    95    年    8    月    22     日
               刑事第十庭  審判長法  官  林  照  明
                                 法  官  唐  光  義
                                 法  官  蔡  名  曜
上列正本證明與原本無異。
如不服本判決應於收受送達後十日內向本院提出上訴書狀，其未
敘述上訴之理由者並得於提起上訴後十日內向本院補提理由書（
均須按他造當事人之人數附繕本）。
                                 書記官  劉  恒  宏
中    華    民    國    95    年    8     月    28    日
附錄論罪科刑法條
刑法第216條：
行使第210條至第215條之文書者，依偽造、變造文書或登載不實
事項或使登載不實事項之規定處斷。
刑法第210條：
偽造、變造私文書，足以生損害於公眾或他人者，處5年以下有
期徒刑。
刑法第339九條第1項：
意圖為自己或第三人不法之所有，以詐術使人將本人或第三人之
物交付者，處5年以下有期徒刑、拘役或科或併科1000元以下罰
金。
                                                      Ｆ


司法院資訊處製作；財團法人民間司法改革基金會備份。
